【裁判字號】    97,易,351
【裁判日期】    970521
【裁判案由】    恐嚇取財
【裁判全文】
臺灣高雄地方法院刑事判決               97年度易字第351號
公  訴  人  臺灣高雄地方法院檢察署檢察官
被      告  甲○○
選任辯護人  柳聰賢  律師
上列被告因恐嚇取財案件，經檢察官提起公訴（96年度偵字第25
532 號），本院判決如下：
    主  文
甲○○無罪。
    理  由
一、公訴意旨略以：甲○○與丙○○係朋友，於民國93年8 月間
    ，約定抵押甲○○之母親名下房屋向銀行貸款，並向台灣歐
    利克股份有限公司（下稱歐利克公司）購買車號9259─JV號
    自小客車，且將該車登記在甲○○名下，而約定由丙○○使
    用該車，並支付銀行每月新臺幣（下同）16037 元之貸款。
    嗣於94年11間，楊正元駕駛上開自小客車發生車禍，甲○○
    遂將上開自小客車開往臺中某當鋪典當20萬元，其中13萬元
    用以支付維修費用，18000 元為當鋪之利息，剩餘52000 元
    甲○○則全數交與丙○○，並要求丙○○除支付銀行每月16
    037 元之貸款外，仍需支付當鋪本息每月18000 元；惟丙○○因上開自小客車已遭典當無法使用，故不願繼續支付前揭
    費用。甲○○因而心生不滿，以協商債務之名邀約丙○○於
    95年6 月22日見面，然竟意圖為自己不法之所有，對丙○○
    恐嚇稱：「是要好好談，還是來硬的，反正我人都找好了」
    等語，致使丙○○之心生畏懼，只能依指示簽發面額分別為
    62萬元、40萬元與38萬3 千元、發票日均為95年6 月22日之
    本票3 紙，及寫立丙○○向甲○○借款24萬元之借據1 紙等
    節，因認被告甲○○涉犯刑法第346 條第1 項之恐嚇取財罪
    嫌。
二、關於證據能力部分：
    按被告以外之人於偵查中向檢察官所為陳述，除顯有不可信
    之情況者外，得為證據，同法第159 條之1 第2 項定有明文
    。本件證人即告訴人丙○○及證人丁○○、戊○○於檢察官
    偵查中所為之證述（見96他3864卷第11至12、29頁），其等
    未曾提及檢察官在偵查時有不法取供之情形，反對該項供述
    得具有證據能力，亦未釋明上開供述有顯不可信之情況，依
    上說明，其等於偵查中之證言自均具有證據能力。
三、實體部分：
  (一)按犯罪事實應依證據認定之，無證據不得認定犯罪事實，刑
    事訴訟法第154 條第2 項定有明文。又認定犯罪事實所憑之
    證據，雖不以直接證據為限，間接證據亦包括在內，然無論
    直接或間接證據，其為訴訟上之證明，須於通常一般之人均
    不致有所懷疑，而得確信其為真實之程度者，始得據為有罪
    之認定，倘其證明尚未達到此一程度，而有合理之懷疑存在
    時，事實審法院在心證上無從為有罪之確信，自應為無罪之
    判決，最高法院76年台上字第4986號判例意旨闡示甚明。另
    告訴人之告訴，係以使被告受刑事訴追為目的，是其陳述是
    否與事實相符，仍應調查其他證據以資審認，亦有最高法院
    52年台上字第1300號判例可資參照。
  (二)公訴人認被告甲○○涉有上揭罪嫌，無非係以：1.告訴人丙○○之指述；2.證人戊○○之證述；及3.上揭本票3 紙及借
    據1 紙等為其論據。訊據被告固坦承95年6 月22日確實與告
    訴人丙○○、證人戊○○約在台中市○○街集集茶行騎樓協
    商債務，且當場要求告訴人丙○○簽發上揭本票3 紙及借據
    1 紙，惟矢口否認有何對告訴人丙○○恐嚇取財之犯行，並
    辯稱：是丙○○要買車，因為丙○○的貸款條件有問題，所
    以才以我的名義買車供丙○○使用，並約由丙○○付貸款，
    但後來丙○○出車禍，將車撞壞後送修，因為丙○○無力支
    付修車款，所以丙○○才同意將車開去當鋪典當，並由其女
    友戊○○拿車子的行照陪同去當鋪典當得款20萬元後，其中
    13萬元清償修車費用，1 萬8 千元支付當舖利息，剩餘5 萬
    2 千元則交由戊○○取回。後來丙○○遲不清償購車分期貸
    款及當舖利息，且避不見面，所以才在當日約出來協商債務
    。前揭請丙○○簽發之3 紙本票，其中面額62萬元的本票是
    因為當時還欠歐利克公司62萬元，面額40萬元的本票則是因
    為當初向當鋪典當20萬元時，我有替丙○○簽發40萬元之本
    票給當鋪，另外1 紙38萬3 千元的本票是丙○○先前欠我19
    萬1 千5 百元，所以請他簽所欠金額2 倍面額之本票，另外
    因為丙○○欠我前揭19萬1 千5 百元的債務本金加上利息，
    所以才請他簽該紙24萬元之借據，當初原本有請賴振余出面
    幫忙協調，後來因為已與丙○○協商處理完成，所以才打電
    話請賴振余不用過來，並沒有對丙○○出言恐嚇等語。
四、按證人即告訴人丙○○雖於偵訊及本院證稱：當天我、戊○○及被告約在台中市○○街茶行外的騎樓見面，被告一見面
    就說要來軟的還是硬的，我關係都找好了，且說要找我的家
    人，為了顧及我的人身安全，所以我才被迫簽本票、借據（
    96他3864卷第11至12頁、本院卷第49至60頁）；證人戊○○
    則於偵訊及本院證稱：當天被告打電話叫丙○○及我過去，
    一到現場被告就說他關係找好了，要黑道、白道都可以，本
    票就直接拿出來要我們簽，否則要找我們家人（96他3864卷
    第29頁、本院卷第61至63頁）；證人丁○○亦於偵訊及本院
    證稱：丙○○向我要錢，說他簽了100 多萬元的本票，我懷
    疑他遭人設計，因為丙○○從94年12月至95年8 月都沒有使
    用汽車，車子放在當鋪，但那段時間銀行利息、當舖利息都
    要負責等語（96他3864卷第29頁、本院卷第66至67頁）。惟
    查：
  (一)被告辯稱案發前丙○○借用其名義購車，並以其名義向歐利
    克公司辦理汽車貸款，後來因為丙○○發生車禍，無力清償
    修車費用遂以其名義向當鋪借款20萬元，並約由丙○○負責
    支付汽車貸款及當鋪借款之本息，後來丙○○避不見面，才
    約在案發當天見面協商後，要求丙○○簽發面額62萬元、40
    萬元、38萬3 千元之本票及24萬元之借據各1 紙，其中面額
    62萬元的本票是因為當時丙○○以被告名義購車，還欠汽車
    貸款之歐利克公司62萬元，面額40萬元的本票則是為支付丙○○修車費用而向當鋪借20萬元，當時被告有以自己名義簽
    發40萬元之本票給當鋪，另外1 紙38萬3 千元的本票是丙○○先前欠我19萬1 千5 百元，所以請他簽所欠金額2 倍面額
    之本票，另外因為丙○○欠我前揭19萬1 千5 百元的債務本
    金加上利息，所以才請他簽該紙24萬元之借據，當時確有打
    電話給己○○，請他不用到現場來了等語，並提出臺灣台北
    地方法院95年10月23日北院錦95執字第48964 號函影本（96
    他3864卷第23頁）、歐利克公司95年11月3 日函及清償證明
    影本（96他3864 卷 第24至25頁）為證，且告訴人丙○○亦
    不否認確有以被告名義向歐利克公司貸款購車，當時尚欠汽
    車貸款未還，及前欠被告19萬1 千5 元等節，足認被告所辯
    案發前告訴人以伊名義向歐利克公司辦理汽車貸款尚欠62萬
    元，另告訴人先前積欠伊19萬1 千5 百元等節，可堪採信。
  (二)告訴人丙○○雖否認有事先同意被告將前揭車號9259─JV號
    自小客車持向當鋪典當得款20萬元花用乙節事實。惟查，告
    訴人自承前揭汽車平時由其本人駕駛使用，且確實在94年11
    月間因車禍送修，修理費用13萬元，而被告將前揭汽車點當
    得款20萬元，扣除其中13萬元支付修車費用、當鋪利息1 萬
    8 千元外，剩餘5 萬2 千元則交給告訴人花用等情（本院卷
    第56至57頁），且典當前揭汽車所需之行照，是當天由證人
    戊○○向告訴人拿取後與被告一同前往當鋪，亦經證人戊○○證述屬實（本院卷第75頁），及告訴人亦自承事後有支付
    當鋪借款本息到95年4 月之情以觀（本院卷第57頁），衡情
    告訴人對於被告欲將前揭汽車持往當鋪典當籌款用以支付修
    車費用乙節，當無不知之理。
  (三)另據證人己○○於本院亦具結證稱：他們要談債務的事，被
    告事先有告訴我，他希望丙○○他們簽2 倍金額的本票對他
    比較有保障，等丙○○將所欠的錢歸還後，就把本票還給丙○○，不是要丙○○還本票上的金額（本院卷第65頁），而
    證人丁○○於本院具結證稱：於95年8 月28日在李金澤律師
    事務所，還給被告14萬多元後，被告除了62萬元之本票未歸
    還外，其餘之本票及借據已經交還等語（本院卷第67頁），
    顯見被告事發當時係因其出名供告訴人辦理汽車貸款及典當
    車輛，致被告對銀行及當鋪負有償還貸款、借款本息之義務
    ，惟告訴人事後竟拒不依約支付上開貸款及借款本息，且前
    欠被告借款債務亦未清償，遂要求告訴人簽發面額62萬元、
    40萬元及38萬3 千元之本票及24萬元之借據各1 紙，作為前
    揭債務之憑證及擔保，尚難遽認被告所為有何意圖為自己不
    法所有之意圖，顯與恐嚇取財之構成要件不相符合。
  (四)又證人即告訴人丙○○及證人戊○○雖另證稱當時被告一見
    面就說要來軟的還是硬的，我關係都找好了，因為顧及本身
    人身安全，所以才簽前揭本票及借據云云（本院卷第50、61
    頁）。惟查，事發當時被告與證人丙○○、戊○○約定見面
    協商債務之地點，係位在台中市○○街集集茶行門前騎樓，
    現場人車往來頻繁，非屬隱密之處所，且當時被告是一人隻
    身前往，而告訴人方面則是告訴人與證人戊○○二人一同前
    往，另據證人丙○○證稱當天談判過程約半小時（本院卷第
    51 頁） ，倘被告如證人丙○○、戊○○2 人所言一見面即
    施以強暴、脅迫手段迫使丙○○簽發前揭本票、借據，衡情
    在時間上自應相當短暫，無庸花費半小時，且以現場狀況來
    看，證人丙○○、戊○○2 人當可輕易向附近商家或路人求
    助幫忙，甚至加以斷然拒絕被告之要求，而無被迫簽下前揭
    本票、借據之理。至於證人戊○○雖證稱：被告有打電話給
    人家叫對方不用來了乙語（本院卷第62頁），認被告事先有
    請人準備到場，若丙○○不簽本票及借據將對丙○○不利。
    惟查，被告並不否認當天在場有打電話給己○○，請他不用
    到場，而證人己○○在本院亦到庭證稱：因為與甲○○、丙○○、戊○○都是同事，之前有聽甲○○說當天有約丙○○
    、戊○○要協商債務，原本要一起過去幫忙協調，但因為工
    作關係，所以沒有辦法過去，後來甲○○有打電話說已經簽
    好了，不用過去了等語（本院卷第64至65頁），顯見被告打
    電話給己○○，乃係基於己○○與被告、告訴人丙○○、證
    人戊○○彼此間都是同事關係，原本是希望透過賴某居中協
    調債務，自難認有何恐嚇之情。
  (五)按刑法第346 條之恐嚇取財罪，其構成要件有二，(一)須有為
    自已或第三人不法所有之意圖。(二)須有以恐嚇使人將本人或
    第三人之物交付之行為。二者缺一，即不能成立該罪。而刑
    法上之恐嚇取財罪，既須有為自己或第三人之不法所有之意
    圖，方能構成。是本件被告前因告訴人以其名義購車使用，
    而以其名義向歐利克公司貸款尚欠62萬元、又以其名義向當
    舖業者借款20萬元，及告訴人前欠被告19萬1 千5 百元及利
    息，未如期償還之事實，遂於兩造協商時分別要求告訴人簽
    發前揭本票3 紙及借據1 紙，縱或上載之數額難謂適當，但
    主觀上尚難認被告有不法所有之意圖，不能遽以該項罪責相
    繩（最高法院80年度台上字第3810號、70年度台上字第2823
    號要旨參照）。
  (六)從而，告訴人丙○○指訴被告對其恐嚇取財一節，依卷內之
    證據，尚不足以認定被告確有為該等行為。
五、綜上所述，告訴人之指述情節，顯與刑法第346 條第1 項之
    恐嚇取財罪之構成要件相違，難以遽採，本院尚無僅憑其上
    揭指訴，認定被告犯罪。是公訴人所舉證據，未足以證明被
    告成立公訴意旨所指之恐嚇取財罪責，此外復查無其他積極
    事證足資證明被告確有恐嚇取財犯行，揆諸首揭說明，自應
    諭知被告無罪之判決。
據上論斷，應依刑事訴訟法第301 條第1 項，判決如主文。
本案經檢察官乙○○庭執行職務。
中    華    民    國    97    年    5     月    21    日
                  刑事第八庭  審判長法  官  李璧君
                                    法  官  陳振嘉
                                    法  官  曾仁勇
以上正本證明與原本無異。
如不服本判決應於收受本判決後10日內向本院提出上訴書狀，並
應敘述具體理由，如未敘述上訴理由者，應於上訴期間屆滿後20
日內補提理由書狀於本院（均須按他造當事人之人數附繕本）「
切勿逕送上級法院」。
中    華    民    國    97    年    5     月    21    日
                                    書記官  王治華


司法院資訊處製作；財團法人民間司法改革基金會備份。
